【裁判字號】    95,訴,768
【裁判日期】    950803
【裁判案由】    護照條例
【裁判全文】
臺灣板橋地方法院刑事判決               95年度訴字第768號
 聲  請  人  臺灣板橋地方法院檢察署檢察官
 被      告  甲○○
                     （現於台灣台北看守所羈押中）
上列被告因護照條例案件，經檢察官聲請簡易判決處刑 (94年度
偵字第16429 號)， 本院認不宜，改依通常程序審理，判決如下
    主  文
甲○○共同明知為不實之事項，而使公務員登載於職務上所掌之
公文書，足以生損害於公眾及他人，累犯，處有期徒刑月，如
易科罰金，以銀元佰元即新台幣玖佰元折算壹日。
    事  實
一、甲○○有賭博、詐欺等前科，並於八十六年間因違反商業會
    計法等，經台灣高等法院高雄分院判處有徒刑一年六月確定
    ，經送監執行於九十年十一月十四日因縮短刑期假釋出監，
    嗣經撤銷假釋於九十一年十月三日入監執行殘刑一月十三日
    ，而九十一年十一月五日執行完畢，詎其猶不知悔改，於九
    十二年八月上旬某日與自稱「王仁豪」真實姓名不詳之成年
    男子所組以變造之國民身分證換發國民身分證申請護照集團
    有犯意連絡真實姓名不詳之杜姓成年男子，在台北縣三重市
    杜姓成年男子之住處取得，業於不詳地點換貼姓名、年籍不
    詳女子之照片，已完成變造之「乙○○」名義之國民身分證
    一枚（係「王仁豪」之男子出面以需人頭報稅為由，經丙○
    ○（緩起訴處分確定）之轉介，於九十二年七月下旬某日，
    以給予家電為代價至乙○○（緩起訴處分確定）位於台東縣
    鹿野鄉○○村○○路○段二七０號之住處取得），其明知該
    「乙○○」之國民身分證業經變造有內容登載不實之情，仍
    與該杜姓成年男子基於行使變造之特種文書及使公務員登載
    不實之犯意連絡，於九十二年八月五日持該已變造完成之「
    乙○○」之國民身分證至台東縣鹿野鄉戶政事務所，向該戶
    政事務所不知情之戶籍員黃紹銘申請換發新國民身分證而行
    使之，並使公務員將非乙○○本人而內容不實之不詳姓名年
    籍女子之照片貼於其職務上所掌之口卡片、換領國民身分證
    申請書及國民身分證上，足以生損害於乙○○本人及戶政機
    關對國民身分證換發管理之正確性，甲○○於取得該貼有該
    不詳姓名、年籍之女子之登載不實之國民身分證後，隨即返
    回台北縣三重市面交予該杜姓成年男子，嗣因前述集團成員
    於同年八月六日將該使公務員登載不實之國民身分證送至花
    蓮縣花蓮市○○路五四九之二號明利旅行社花蓮分公司，委
    由該旅行社不知情之員工趙玲代為持向外交部領事事務局花
    蓮辦事處行使申辦中華民國護照時，經該局花蓮辦事處審核
    發覺有異而查悉上情。
二、經法務部調查局東部地區機動工作組移送台灣台東地方法院
    檢察署呈請台灣高等法院檢察署檢察長令轉台灣板橋地方法
    院檢察署檢察官偵查後聲請簡易判決處刑，本院認不宜以簡
    易判決處刑，改依通常程序審理。
    理  由
一、訊之被告固不否認於九十二年八月五日持「乙○○」之國民
    身分證至台東縣鹿野戶政事務所，換發新國民身分證之事實
    ，惟矢口否認明知持用之國民身分證業經變造而有使公務員
    登載不實之犯行，並辯稱：伊係代人領取身分證，是一位杜
    姓男子要伊幫他太太領取證件，當時他說那是他太太，伊信
    以為真才幫他辦云云，經查：
  （一）上揭事實業據同案被告乙○○、丙○○於調查局訊問時
        及偵查中供述明白，復有證人即代辦護照之旅行社職員
        趙玲於調查中及證人即戶政事務所承辦人黃紹銘於調查
        及偵查中證述詳，並有上開護照申請書影本、「乙○○
        」名義之國民身分證影本一紙、換領國民身分證申請書
        影本各一份在卷可稽。而該換領國民身分證申請書上「
        甲○○」之簽名確為被告本人所為，此亦經將被告於九
        十三年十二月三十日在監所自書之收容人紋身記錄表、
        切結書（附於偵卷第二十五、二十六頁）與前開換領國
        民身分證申請書上之「甲○○」之簽名送請內政部警政
        署刑事警察局鑑定結果，發現換領國民身分證申請書上
        「甲○○」之簽名與前開切結書上「甲○○」之簽名筆
        跡相符，此有該局出具之九十四年十二月七日刑鑑字第
        0940165010號鑑定書一紙在卷足憑，另本院復調取被告
        存留於監所內之國民身分證影本附卷，經比對國民身分
        證上之「甲○○」之照片與附卷新竹縣新豐戶政事務所
        換領國民身分證申請書上之照片相符，足證該換領國民
        身分證申請書上之「甲○○」之簽名確係被告本人，職
        是，本院再將被告於九十一年六月七日在新竹縣新豐戶
        政事務所換領其本人之國民身分證時在申請書（附於調
        查局調查卷內）之「甲○○」之簽名與本件換領國民身
        分證申請書上之簽名經肉眼比對，兩者不論是起始筆之
        筆勢、筆序、連筆以及末筆收筆之方式均如出一轍，亦
        屬同一人所為，綜此，足認被告此部分之自白與事實相
        符，被告確於九十二年八月五日前往台東縣鹿野戶政事
        務所代為辦理乙○○之換領國民身分證事宜，應堪認定
        。
  （二）又身分證係屬我國國民身分之重要證明文件，苟非熟識
        之人當無隨意委託他人領取之理，被告即於本院審理中
        坦言該杜姓男子係在台北縣三重市公園內認識，該人並
        非台東人，約五十幾歲等語，其對於該杜姓之男子之來
        歷，僅止於此，顯見兩人並非十分熟識，況且被告對於
        該杜姓男子之配偶亦未曾謀面，又委託被告換領國民身
        分證之地點復遠在台東縣，被告對此輕率之委託代領事
        宜，豈能無疑？復參諸，被告於偵查及本院訊問及準備
        程序及審理之初，一再否認前往台東縣鹿野戶政所代領
        「乙○○」名義之國民身分證及知悉該杜姓男子亦因此
        遭判刑等情，苟其單純代為領取國民身分證，大可於偵
        查之初坦白承認，何以於檢察官變更減縮起訴事實後，
        始坦認代領國民身分證之事實，顯見被告於受託換領國
        民身分證之時，已知所持之「乙○○」國民身分證來歷
        不明，有經偽造或變造之可能，方有一再否認其事之舉
        ，至為灼然，又該杜姓男子所交付之「乙○○」名義之
        國民身分證確遭變造一節，亦有法務部調查局九十二年
        八月二十二日調科貳字第０九二００二八九０四０號鑑
        定通知書一份在卷可參，是被告明知杜姓男子所交付之
        國民身分證業經變造仍代為申請換發國民身分證，顯與
        該杜姓男子有犯意連絡至明，是其所犯本案犯行，事證
        明確，堪以認定。
二、被告行為後，於九十四年二月二日修正公布之刑法，已自九
    十五年七月一日起施行，另刑法施行法亦於九十五年六月十
    四日增訂該法第一條之一規定，並自九十五年七月七日施行
    。其中修正後刑法第二條之規定，乃係關於新舊法比較適用
    之準據法，其本身無關行為可罰性要件之變更，故於九十五
    年七月一日刑法修正施行後，如有涉及比較新舊法之問題，
    即應逕依修正後刑法第二條第一項規定，為「從舊從輕」之
    比較（最高法院九十五年度第八次刑事庭會議決議意旨參照
    ）；又比較適用最有利於行為人之法律，應就罪刑有關之一
    切情形，比較其全部之結果，而為一體之適用，不應一部分
    適用新法，一部分適用舊法（最高法院二十九年上字第九六
    四號判例旨參照）。經查：
  （一）修正後刑法第二十八條關於成立共同正犯之標準，將原
        來共同正犯之共同「實施」犯罪，改為共同「實行」犯
        罪，剔除完全未參與犯罪相關行為「實行」之「陰謀共
        同正犯」及「預備共同正犯」，是修正後之共同正犯之
        可罰性要件之範圍業已限縮，乃屬行為可罰性要件之變
        更，自應比較新舊法，惟不論適用修正前後之刑法第二
        十八條規定，被告二人均應成立共同正犯，故修正後之
        刑法並非較有利於被告，即應依修正後刑法第二條第一
        項前段規定，適用修正前刑法第二十八條之規定。
  （二）修正後刑法第五十五條規定，業已刪除牽連犯之規定。
        故所犯數罪行為間有方法、結果之關係者，依修正前刑
        法第五十五條後段規定犯一罪而其方法或結果之行為犯
        他罪名者，從一重處斷；而依修正後規定，則已無牽連
        犯可資適用，即應將各次犯行以數罪併合處罰，是以適
        用修正前關於牽連犯之規定，對被告自係較為有利。
  （三）修正後刑法第四十一條第一項前段有關易科罰金折算標
        準之規定為：「犯最重本刑為五年以下有期徒刑以下之
        刑之罪，而受六個月以下有期徒刑或拘役之宣告者，得
        以新臺幣一千元、二千元或三千元折算一日，易科罰金
        。」，而修正前同條項就易科罰金之折算標準係規定：
        「得以一元以上三元以下折算一日，易科罰金」，再依
        修正前罰金罰鍰提高標準條例第二條（現已刪除）之規
        定，就其原定數額提高為一百倍折算一日，即係以銀元
        一百元、二百元、三百元折算一日，折算為新臺幣幣值
        後，則為以新臺幣三百元、六百元、九百元折算一日。
        是比較修正前後之易科罰金折算標準，自以行為時即修
        正前之規定，較有利於被告。
  （四）被告行為時，刑法第二百十四條及第二百十二條之得選
        科之罰金最高額分別為銀元五百元、三百元，經適用罰
        金罰鍰提高標準條例第一條前段規定得提高至十倍，再
        依現行法規所定貨幣單位折算新臺幣條例第二條規定折
        算後，其最高額分別為新臺幣一萬五千元（500 ×10×
        3 ＝15000）、 九千元（300 ×10×3 ＝9000）。而被
        告行為後，刑法施行法增訂第一條之一規定：「中華民
        國九十四年一月七日刑法修正施行後，刑法分則編所定
        罰金之貨幣單位為新臺幣（第一項）。九十四年一月七
        日刑法修正時，刑法分則編未修正之條文定有罰金者，
        自九十四年一月七日刑法修正施行後，就其所定數額提
        高為三十倍。但七十二年六月二十六日至九十四年一月
        七日新增或修正之條文，就其所定數額提高為三倍（第
        二項）。」依上開規定，刑法第二百十四條、第二百十
        二條之得選科之罰金最高額同分別為新臺幣一萬五千元
        （5,000 ×30＝15000）九千元（300 ×30＝9000）。
        比較適用新舊法，此部分結果並無不同。
  （五）被告行為時，修正前刑法第三十三條第五款規定：「罰
        金：一元以上。」經適用罰金罰鍰提高標準條例第1條
        前段規定得提高至十倍，再依現行法規所定貨幣單位折
        算新臺幣條例第二條規定折算後，其數額為新臺幣三十
        元以上（1 ×10×3 ＝30）。而被告行為後，刑法第三
        十三條第五款已修正為：「罰金：新臺幣一千元以上，
        以百元計算之。」經比較新舊法適用結果，此部分以被
        告行為時之舊法較有利於被告。
  （六）綜上全部比較結果，適用修正後之刑法及罰金罰鍰提高
        標準條例等相關法律規定並未對被告更為有利，本件情
        形，顯以修正前之舊法規定較有利於被告，揆諸上揭說
        明，應一體適用舊法之規定，即應適用修正前之刑法第
        二十八條、第五十五條、第四十一條第一項前段及罰金
        罰鍰提高標準條例第一條前段（未修正）、第二條（修
        正前）等規定。
  （七）核被告所為，被告所為係犯刑法第二百十四條之使公務
        員登載不實罪、第二百十六條、第二百十二條行使變造
        特種文書罪，又被告所犯前開二罪與自稱「王仁豪」真
        實姓名不詳之成年男子所組以變造之國民身分證換發國
        民身分證申請護照集團有犯意連絡真實姓名不詳之杜姓
        成年男子間，有犯意連絡，行為分擔，為共同正犯。又
        被告所犯前開二罪，有方法、結果之牽連關係，應依修
        正前之刑法第五十五條之規定，從一重之刑法第二百十
        四條之使公務員登載不實罪處斷。至公訴檢察官於本院
        審理當庭變更起訴法條及減縮犯罪事實時，漏未引用刑
        法第二百十六條、第二百十二條之行使變造特種文書罪
        之條文，惟如前述此部分與檢察官當庭變更之起訴法條
        及減縮後之犯罪事實間，並論罪科刑之部分，有裁判上
        一罪之牽連犯關係，就此檢察官漏論之起訴法條，本院
        自得逕予審究，併此說明。又按檢察官係代表國家而非
        個人提起公訴，依檢察一體原則以觀，蒞庭之公訴檢察
        官如發現起訴書認事用法有明顯錯誤，自得本於自己確
        信之法律見解，於論告時變更起訴之法條，或另為適當
        之主張，必要時，更得依刑事訴訟法第二百六十九條規
        定，以撤回書敘述理由請求撤回起訴，而法院就蒞庭檢
        察官刪除起訴書之部分，無須予以審理，最高法院九十
        二年台上字第五九二五號判決要旨可參，是本件審理程
        序期日時，蒞庭檢察官當場變更起訴書所載起訴法條及
        減縮犯罪事實，參照上述說明，本院應僅就變更後之事
        實及起訴法條予以審理，不生變更起訴法條之問題，合
        先指明。又被告有如事實欄所載之論罪科刑執行情形，
        有台灣高等法院被告前案紀錄表在卷可憑，其於有期徒
        刑執行完畢後五年內，於五年以內再故意犯本件有期徒
        刑以上之罪，不論依修正前之刑法第四十七條，或修正
        後之刑法第四十七條第一項之規定，均構成累犯，對被
        告而言並無有利或不利之情形，自不生新舊法比較之問
        題，應逕依修正前之刑法第四十七條，論以累犯，並加
        重其刑。爰審酌被告素行不良、犯罪之動機、目的、手
        段、所生危害、所得利益、犯罪後態度等一切情狀，量
        處如主文所示之刑，並依修正前刑法第四十一條第一項
        前段、修正前罰金罰鍰提高標準條例第二條規定，諭知
        易科罰金之折算標準，以資懲儆。又扣案變造之「乙○
        ○」之國民身分證上不詳姓名年籍之女子之相片，並無
        證據證明為被告或其共犯杜姓男子所有，爰不另為沒收
        之諭知，附此敘明。
據上論斷，應依刑事訴訟法第四百五十二條、第二百九十九條第
一項前段，刑法第二條第一項前段、修正前刑法第二十八條、第
二百十四條、第二百十六條、第二百十二條（未修正）、修正前
刑法第五十五條、第四十七條、第四十一條第一項前段，罰金罰
鍰提高標準條例第一條前段、修正前罰金罰鍰提高標準條例第二
條，現行法規所定貨幣單位折算新台幣條例第二條，判決如主文
。
本案經檢察官郭學廉到庭執行職務。
中    華    民    國    95    年    8     月    3     日
                  刑事第二庭  審判長法  官   李釱任
                                    法  官   吳幸娥
                                    法  官   徐子涵
以上正本證明與原本無異
如不服本判決應於送達後10日內向本院提出上訴狀
                                    書記官   陳秀慧
中    華    民    國    95    年    8     月    3     日
附錄本案論罪科刑法條全文：
刑法第212條：
偽造、變造護照、旅券、免許證、特許證及關於品行、能力、服
務或其他相類之證書、介紹書，足以生損害於公眾或他人者，處
1 年以下有期徒刑、拘役或 300 元以下罰金。
刑法第214條
明知為不實之事項，而使公務員登載於職務上所掌之公文書，足
以生損害
於公眾或他人者，處 3 年以下有期徒刑、拘役或 5 百元以下罰
金。
刑法第216條：
行使第 210 條至第 215 條之文書者，依偽造、變造文書或登載
不實事項或使登載不實事項之規定處斷。


司法院資訊處製作；財團法人民間司法改革基金會備份。
